ACORDAO-COMPLETO-2359192

ACÓRDÃO 5547/2019 ATA 23/2019 - PRIMEIRA CÂMARA

VISTOS, relatados e discutidos estes embargos de declaração interpostos pelos Srs. Cícero de Lucena Filho e Rúbria Beniz Gouveia Beltrão em face do Acórdão 3576/2019-TCU-Primeira Câmara, que apreciou tomada de contas especial instaurada em virtude de irregularidades detectadas na aplicação de recursos federais no Convênio PG-236/2000-00, firmado entre o Departamento Nacional de Estradas e Rodagem (DNER) e a Prefeitura Municipal de João Pessoa (PMJP) , para a execução de diversas obras de infraestrutura urbana, inclusive a construção do Viaduto Cristo Redentor (Viaduto do Ceasa) , na BR230/PB, 
ACORDAM os Ministros do Tribunal de Contas da União, reunidos em sessão da 1ª Câmara, ante as razões expostas pelo Relator, em:
9.1. conhecer dos embargos de declaração opostos pelos Srs. Cícero de Lucena Filho e Rúbria Beniz Gouveia Beltrão, uma vez preenchidos os requisitos de admissibilidade previstos nos artigos 32, inciso II, e 34, caput e § 1º, da Lei 8.443/1992, para, no mérito, rejeitá-los;
9.2. dar ciência desta deliberação aos embargantes;
9.3. encaminhar os autos à Secretaria de Recursos para exame de admissibilidade dos recursos de reconsideração interpostos contra o Acórdão 3576/2019-TCU-Primeira Câmara.

Embargos de declaração interposto contra decisão que julgou irregulares as contas dos responsáveis em processo de tomada de contas especial instaurada em razão de indícios de irregularidade no Convênio PG-236/2000-00, celebrado entre o DNER e a Prefeitura Municipal de João Pessoa, que tinha por objeto a execução de diversas obras de infraestrutura urbana na municipalidade, inclusive a construção do Viaduto Cristo Redentor, na BR-230/PB.

Primeira Câmara

Prefeitura Municipal de João Pessoa - PB.

3. Interessados/Responsáveis/Recorrentes:
3.1. Interessado: Departamento de Estradas de Rodagem do Estado da Paraíba (DER/PB)
3.2. Responsáveis: Cícero de Lucena Filho (XXX.488.324-XX), Evandro de Almeida Fernandes (XXX.619.124-XX), Geronildo Alves Fernandes (XXX.386.194-XX), Marcelo Maximiano Guedes Pereira Pitanga (XXX.374.684-XX), Paulo Sérgio Passos (XXX.592.196-XX), Alfredo Pereira do Nascimento (XXX.276.004-XX), Saulo Lins Nóbrega (XXX.441.834-XX), Rúbria Beniz Gouveia Beltrão (XXX.581.214-XX), Verônica Alves Calixto (XXX.841.314-XX), Maria Thelma Farias Marques (XXX.506.054-XX), Maria Elisabeth Carvalho Duarte (XXX.013.094-XX), Francisco Bezerra Gualberto (XXX.827.254-XX), Oswaldo Pessoa de Aquino (XXX.733.334-XX), SETOR - Serviços Técnicos e Obras Rodoviárias Ltda. (09.110.719/0001-50).
3.3. Recorrentes: Cícero de Lucena Filho (XXX.488.324-XX), Rúbria Beniz Gouveia Beltrão (XXX.581.214-XX).

13.1. Ministros presentes: Walton Alencar Rodrigues (Presidente) e Benjamin Zymler (Relator).
13.2. Ministro-Substituto convocado: Augusto Sherman Cavalcanti.
13.3. Ministro-Substituto presente: Weder de Oliveira.

ACORDAO-COMPLETO-2475513

Acórdão 10389/2022 - Primeira Câmara

BENJAMIN ZYMLER

Trata-se de tomada de contas especial instaurada pela Comissão de Tomada de Contas Especial designada pelo Inventariante do extinto Departamento Nacional de Estradas e Rodagem (DNER) , em razão de supostas irregularidades no Convênio PG-236/2000-00, celebrado entre o DNER e a Prefeitura Municipal de João Pessoa, que tinha por objeto a execução de diversas obras de infraestrutura urbana na municipalidade, inclusive a construção do Viaduto Cristo Redentor (Viaduto do Ceasa) , na BR230/PB.
2.	Nesta etapa processual, são apreciados embargos de declaração opostos pelos Srs. Cícero de Lucena Filho e Rúbria Beniz Gouveia Beltrão em face do Acórdão 3576/2019-TCU-Primeira Câmara. O referido decisum foi proferido nos seguintes termos:
"VISTOS, relatados e discutidos estes autos de tomada de contas especial instaurada pela Comissão de Tomada de Contas Especial designada pelo Inventariante do extinto Departamento Nacional de Estradas e Rodagem (DNER) e concluída pelo Grupo Executivo do Ministério dos Transportes (MT) , acerca de irregularidades detectadas na aplicação de recursos federais no Convênio PG-236/2000-00, firmado entre o próprio DNER e a Prefeitura Municipal de João Pessoa (PMJP) , para a execução de diversas obras de infraestrutura urbana, inclusive a construção do Viaduto Cristo Redentor (Viaduto do Ceasa) , na BR230/PB, 
ACORDAM os Ministros do Tribunal de Contas da União, reunidos em sessão da 1ª Câmara, ante as razões expostas pelo Relator, em:
9.1. com fundamento nos arts. 1º, inciso I, 16, inciso II, 18 e 23, inciso II, da Lei 8.443/1992, julgar regulares com ressalva as contas dos Srs. Francisco Bezerra Gualberto (XXX.827.254-XX) , Verônica Alves Calixto (XXX.841.314-XX) , Maria Thelma Farias Marques (XXX.506.054-XX) , Maria Elisabeth Carvalho Duarte (XXX.013.094-XX) e Marcelo Maximiano Guedes Pereira Pitanga (XXX.374.684-XX) dando-lhes quitação;
9.2. acolher as razões de justificativa apresentadas pelos Srs. Alfredo Pereira do Nascimento (XXX.276.004-XX) e Paulo Sérgio Passos (XXX.592.196-XX) ;
9.3. com fundamento nos arts. 1º, inciso I, e 16, inciso III, alínea "c", e § 2º, ambos da Lei 8.443/1992 c/c os arts. 19, caput; e 23, inciso III, da mesma lei, julgar irregulares as contas dos Srs. Cícero de Lucena Filho (XXX.488.324-XX) , Evandro de Almeida Fernandes (XXX.619.124-XX) , Oswaldo Pessoa de Aquino (XXX.733.334-XX) , Geronildo Alves Fernandes (XXX.386.194-XX) e Rúbria Beniz Gouveia Beltrão (XXX.581.214-XX) , bem como da empresa SETOR - Serviços Técnicos e Obras Rodoviárias Ltda. (09.110.719/0001-50) , condenando-os solidariamente ao pagamento das quantias a seguir especificadas, fixando-lhes o prazo de 15 (quinze) dias, a contar da notificação, para que comprovem, perante o Tribunal (art. 214, inciso III, alínea "a", do Regimento Interno do TCU) , o recolhimento da dívida aos cofres do Tesouro Nacional, atualizada monetariamente e acrescida dos juros de mora, calculados a partir das datas discriminadas, até a data do recolhimento, na forma prevista na legislação em vigor, abatendo-se na oportunidade os valores já ressarcidos:
9.3.1. Responsáveis solidários: espólio do Sr. Geronildo Alves Fernandes, Srs. Cícero de Lucena Filho, Oswaldo Pessoa de Aquino, Rúbria Beniz Gouveia Beltrão e Evandro de Almeida Fernandes e a Empresa SETOR - Serviços Técnicos e Obras Rodoviárias Ltda.:
	Pagamento por serviços não executados de terraplenagem, de pavimentação e de drenagem do Contrato 09/2001 (por medição) 

	Boletim de Medição
	Data
	Valor

	3
	30/11/2001
	3.724,24 

	4
	19/12/2001
	20.307,03 

	6
	25/1/2002
	17.041,17 

	7
	15/2/2002
	24.825,37 

	8
	14/3/2002
	36.848,87 

	8-A
	19/4/2002
	10.886,98 

	9
	19/4/2002
	13.297,09 

	10
	7/5/2002
	46.296,95

9.3.2. Responsáveis solidários: SETOR - Serviços Técnicos e Obras Rodoviárias Ltda. e os Srs. Cícero de Lucena Filho, Oswaldo Pessoa de Aquino, Rúbria Beniz Gouveia Beltrão e Evandro de Almeida Fernandes:
	Pagamento por serviços não executados de terraplenagem, de pavimentação e de drenagem do Contrato 09/2001 (por medição) 

	11
	25/6/2002
	1.111,72 

	13
	17/8/2002
	7.906,33 

	14
	11/10/2002
	4.465,26

	15
	5/12/2002
	53.366,87 

	16
	27/12/2002
	17.699,93 

9.3.3. Responsáveis solidários: SETOR - Serviços Técnicos e Obras Rodoviárias Ltda. e os Srs. Oswaldo Pessoa de Aquino, Rúbria Beniz Gouveia Beltrão e Evandro de Almeida Fernandes:
	Pagamento a maior a título de reajuste contratual devido ao pagamento por serviços não executados de terraplenagem, de pavimentação e de drenagem do viaduto e seus acessos (por medição) 

	Boletim de Medição
	Data
	Valor

	7
	15/5/2002
	2.011,13 

	8
	15/5/2002
	2.607,95 

	8-A
	15/5/2002
	44,19 

	9
	15/5/2002
	1.095,36 

	10
	15/5/2002
	3.673,98 

	11
	25/6/2002
	102,27 

	13
	17/8/2002
	620,37 

	14
	11/10/2002
	410,80

	15
	5/12/2002
	4.270,64 

	16
	20/12/2002
	1.349,06 

9.3.4. Responsáveis solidários: Sra. Rúbria Beniz Gouveia Beltrão e SETOR - Serviços Técnicos e Obras Rodoviárias Ltda.:
	Pagamento por serviços cuja responsabilidade de custeio era da própria contratada (por medição) 

	Boletim de Medição
	Data
	Valor

	10
	7/5/2002
	27.760,26 

	Pagamento a maior a título de reajuste contratual devido ao pagamento por serviços cuja responsabilidade de custeio era da própria contratada (por medição) 

	Boletim de Medição
	Data
	Valor

	10
	15/5/2002
	2.012,62 

9.4. aplicar aos responsáveis abaixo indicados a multa prevista no art. 57 da Lei 8.443/1992, nos valores a seguir discriminados, fixando-lhes o prazo de 15 (quinze) dias, a contar da notificação, para comprovarem, perante o Tribunal, o recolhimento das dívidas ao Tesouro Nacional, sob pena de cobrança judicial dos valores atualizados monetariamente, na forma da legislação em vigor, desde a data deste acórdão até a do efetivo recolhimento, se forem pagas após o vencimento: 
	Responsável
	Valor da Multa

	Rúbria Beniz Gouveia Beltrão
	R$ 80.000,00

	Evandro de Almeida Fernandes
	R$ 70.000,00

	Oswaldo Pessoa de Aquino
	R$70.000,00

	Cícero de Lucena Filho
	R$ 70.000,00

	SETOR - Serviços Técnicos e Obras Rodoviárias Ltda.
	R$ 80.000,00

9.5. autorizar, desde logo, nos termos do art. 28, inciso II, da Lei 8.443/1992, a cobrança judicial das dívidas, caso não atendidas as notificações;
9.6. dar ciência desta deliberação aos responsáveis e aos seguintes destinatários:
9.6.1. ao Procurador-Chefe da Procuradoria da República no Estado da Paraíba, nos termos do § 3º do art. 16 da Lei 8.443/1992;
9.6.2. à Senhora Luciana Paiva Barbosa, Delegada da Polícia Federal, em atendimento ao Ofício n.º 4673/2007DELEFAZ/SR/DPF/PB;
9.6.3. ao Tribunal de Contas do Estado da Paraíba, tendo em vista representação desse órgão por meio do Acórdão AC-TC-823/2007."
3.	Irresignada com o referido desfecho processual, a Sra. Rúbria Beniz Gouveia Beltrão opôs os presentes embargos de declaração, carreando, em síntese os seguintes argumentos:
a) a decisão embargada violou os princípios do devido processo legal da ampla defesa e do contraditório, na medida em que tal julgado se pautou em fundamento sobre o qual não foi dada, à parte interessada, a oportunidade de poder impugnar e se insurgir contra tal alegação;
b) nesse sentido, as propostas de encaminhamento da unidade técnica e o parecer do MP/TCU, concluíram, de forma uníssona, ser insuscetível imputar débito relativo à "superfaturamento de quantitativo'' à embargante, eis que a mesma não tinha o dever legal de fiscalizar e computar os quantitativos dos serviços executados na empreitada;
c) a recorrente vinha acolhendo com imensa tranquilidade todos estes posicionamentos técnicos que indicavam sua exclusão do processo por ilegitimidade, uma vez que não cabe a uma mera gestora-adjunta de uma Secretaria de Infraestrutura realizar a conferência dos quantitativos executados em uma obra;
d) contudo, para a surpresa da embargante, o acórdão condenatório se lastreou em um argumento novo, sobre o qual não fora dada a oportunidade para que esta exercesse o contraditório;
e) a recorrente foi condenada com base no acolhimento de um fundamento que fora veiculado na defesa do responsável Oswaldo Pessoa de Aquino, acerca de aspecto fático concernente à fiscalização da obra;
f) tal fundamento do acórdão se revela como uma inovação processual uma vez que não foi dada oportunidade para a recorrente se insurgir diretamente contra os termos da defesa supracitada;
g) o Novo Código de Processo Civil expressamente preconizou aquilo que passou a ser chamado de "princípio da vedação à decisão surpresa", na medida em que o seu art. 9º e art. 10 proíbem que o julgador profira decisão com base em fundamento a respeito do qual não se tenha dado às partes a oportunidade de se manifestar;
h) e tal disposição se aplicaria com perfeição à hipótese dos autos, já que o rito procedimental não permitiu que a recorrente se insurgisse contra o argumento fático ventilado na defesa do jurisdicionado Oswaldo Pessoa de Aquino, que foi adotado como se fosse uma verdade absoluta na decisão embargada;
i) assim a embargante requer a anulação do acórdão embargado, procedendo-se com a reabertura da fase de instrução, a fim de possibilitar efetivo exercício do contraditório e da ampla defesa antes de um novo pronunciamento meritório sobre a questão;
j) haveria omissões, contradições e obscuridades na decisão embargada, ao deixar de aplicar a jurisprudência habitual desta Corte de Contas para responsabilizar gestores por "superfaturamento de quantitativo" de obra pública que fora devidamente acompanhada por engenheiro fiscal;
k) Com base nas teorias da culpa in elegendo e culpa in vigilando, foi decretada a responsabilidade da recorrente, sem que fossem apresentados os fundamentos fáticos utilizados para se chegar à tal conclusão;
l) segundo a jurisprudência do próprio TCU, para se aplicar as teorias da culpa in vigilando e culpa in eligendo seria crucial demonstrar que os gestores públicos tinham prévia ciência da matéria irregular ou praticaram má escolha do agente delegado;
m) a recorrente não delegou qualquer competência, até porque a mesma estava meramente investida no cargo de Secretária Adjunta de Infraestrutura, e a designação do fiscal responsável por uma obra compete ao Diretor de Obras, na época, o Sr. Oswaldo Pessoa de Aquino;
n) cita jurisprudência do TCU no sentido de que o fiscal de contrato não exerce as suas atribuições por delegação de competência dada pelo gestor, elas são exercidas por força do próprio cargo que ocupa ou em razão de contrato firmado para essa finalidade;
o) os fiscais da obra em tela eram servidores efetivos Secretaria de Infraestrutura do Município de João Pessoa, com décadas de experiência na função, sem que se tivesse ciência de elementos que desabonassem suas imagens, além de terem formação acadêmica em engenharia civil, o que releva a mais absoluta capacidade e perícia técnica;
p) assim, a embargante aduz que não estão presentes os elementos mínimos para atrair a incidência da teoria da culpa in elegendo;
q) no que concerne à culpa in vigilando, não teria sido demonstrado, de forma específica, uma única conduta concreta que revelasse qualquer suposta desídia ou negligência da recorrente na realização das atividades atinentes à competência da função pública da embargante;
r) a publicação de matérias jornalísticas e a suposta tentativa de abertura de uma CPI pela Câmara Municipal de João Pessoa, as quais a recorrente afirma não ter tido ciência, não teriam o condão de criar direitos ou obrigações relativas à responsabilidade por supostas irregularidades na gestão de um contrato administrativo;
s) as decisões do TCE/PB e da Câmara Municipal de João Pessoa apontam que todas as contas de gestão do Município relativas aos anos contemporâneos ao convênio foram aprovadas pelo Poder Legislativo, de modo que não se consegue extrair qualquer elemento que possa atrair, para o contrato em tela, uma atenção extraordinária por parte dos gestores públicos;
t) as notícias jornalísticas são relativas ao período de abril a maio do ano de 2003, entretanto, a conduta da recorrente questionada na presente TCE é a subscrição de boletins de medição entre os meses de novembro de 2001 e dezembro de 2002;
u) dessa forma, do ponto de vista lógico-cronológico, não se poderia invocar um fato ocorrido no futuro como se este fosse um fundamento idôneo para alterar o regime jurídico de obrigações exigíveis de um gestor público relativas às condutas atinentes a um fato que ocorrera no passado;
v) portanto, não haveria nexo causal entre o suposto dano ao Erário derivado do superfaturamento de quantitativo e o fundamento que fora utilizado pelo referido acórdão para atrair a incidência da hipótese de culpa in vigilando;
x) a rejeição das contas pelo órgão concedente ocorreu apenas em 14 de março de 2003, também em momento posterior à execução das parcelas cujos boletins de medição estão sendo alvo de questionamento;
z) a embargante reconhece que a obra não fora totalmente concluída no âmbito do Convênio PG-236/2000-00 simplesmente porque em 31/10/2002 o prazo do instrumento de transferência de recursos se expirou, fazendo com que a Prefeitura de João Pessoa tivesse que devolver os recursos federais e concluísse o objeto exclusivamente com recursos municipais;
aa) as irregularidades imputadas à embargante seriam de diminuto vulto proporcional à monta total de recursos envolvidos no convênio, pois o próprio acórdão registra que o suposto dano atinge o patamar de aproximadamente 7,33% do valor que fora pago até a 16ª medição;
ab) neste particular o acórdão embargado laborou em equívoco ao qualificar as supostas irregularidades como "amplas" ou "relevantes" sem especificar com clareza as razões para se chegar a tal conclusão;
ac) a obra em comento, durante sua execução, não apresentou qualquer traço distintivo que a pusesse em um patamar de singularidade em relação às demais ações administrativas da Prefeitura de João Pessoa;
ad) tratou-se de uma obra ordinária, relevante para a população, mas que não exigiria um esforço administrativo desmedido que fugisse o habitual da Secretaria de Infraestrutura;
ae) a gestão preocupou-se em contratar uma entidade especializa no acompanhamento de obras públicas, com a finalidade de acompanhar a fiscalização e a realização das medições, a ATECEL - Associação Técnico Científica vinculada à Universidade Federal de Campina Grande/PB;
af) assim, o acórdão ora embargado incorreu em omissão em relação à apreciação desta matéria, tendo-se furtado da análise deste elemento relevantíssimo, que serviria para afastar por completo a compreensão de que teria havido suposta desídia no dever de acompanhamento da gestão da coisa pública;
ag) não restou demonstrado de forma específica o motivo que levou a essa questionada ampliação da responsabilização a toda cadeira hierárquica da Secretaria de Infraestrutura de João Pessoa;
ah) o precedente invocado pelo acórdão condenatório (Acórdão 707/2014-TCU-Plenário) não poderia ser aplicável à matéria dos autos, pois se refere a questionamentos do TCU acerca de projeto básico, ao passo que a situação tratada nos autos abrange apenas a fase de execução do objeto;
ai) inexiste regra jurídica que imponha, à embargante, um dever de adoção de conduta específica atinente ao monitoramento da fiscalização da execução da obra;
aj) haveria omissão no acórdão embargado de que nem todos os argumentos defensivos foram apreciados, notadamente do que diz respeito à fundamentação sobre a imputação da assinatura de aditivos contratuais incorporando serviços que já seriam de responsabilidade da contratada;
ak) o acórdão embargado afirmou que os itens omitidos da planilha orçamentária poderiam ter sido incluídos na taxa de BDI da construtora, porém existe uma omissão no referido julgado, tendo-se em vista que foi apresentada a tabela do BDI e não há menção a despesa com fornecimento/instalação de placas e demais elementos sinalizatórios;
al) nesse sentido, a embargante apresenta composição da taxa de BDI utilizada pela Prefeitura Municipal de João Pessoal;
am) houve omissão com relação à apreciação dos elementos de defesa de que a atuação da embargante para a celebração do termo aditivo questionado teria sido precedida de pareceres técnico e jurídico dos órgãos competentes;
an) haveria bis in iden, tendo em vista que a embargante já fora anteriormente sancionada pelo TCU com relação ao mesmo fato (Acórdão 2126/2010-TCU-Plenário) ;
ao) haveria gravíssimo erro de premissa adotado pelo acórdão ora impugnado, que considerou que supostamente os boletins de medição não teriam sido subscritos por um engenheiro fiscal legitimado para o exercício de tal função;
ap) nesse aspecto, o houve erro ao afirmar que Sr. Marcelo Pitanga não seria responsável pela fiscalização de toda a obra;
aq) o referido responsável foi designado para ser fiscal da empreitada por determinação do Diretor de Obras da Secretaria de Infraestrutura, sem que houvesse qualquer restrição às atividades a serem desenvolvidas, bem como sem divisões temáticas de responsabilidades;
ar) assim, havendo dois fiscais designados para o acompanhamento de uma obra, e se um deles se aposenta, não se pode conceber a hipótese que o segundo fiscal (Sr. Marcelo Pitanga) não tinha legitimidade para praticar qualquer ato relativo ao monitoramento do contrato;
as) todas as medições questionadas foram subscritas pelo Sr. Marcelo Pitanga, afinal, este profissional era o fiscal da obra;
at) por consequência lógica, a demonstração da participação do fiscal da obra e da ATECEL no auxílio à fiscalização da obra também é suficiente para se elidir por completo a impertinente alegação de existência de culpa in vigilando, uma vez que resta demonstrado que foi efetivamente fornecido apoio operacional concreto, de altíssimo nível técnico, para auxiliar a equipe de engenheiros fiscais (funcionários efetivos do órgão) para exercer os atos de sua competência;
au) a assinatura da embargante nos boletins de medição não tinha o caráter de referendar/ratificar o quantitativo medido, mas sim chancelar o procedimento burocrático atinente ao regular trâmite do processo de liquidação e pagamento da despesa, apenas para confirmar a existência de saldo orçamentário, em atendimento às regras relativas ao processamento de despesa da Administração Pública;
av) a Lei de Introdução às Normas do Direito Brasileiro dispõe que o agente público só responderá pessoalmente por suas decisões ou opiniões técnicas em caso de dolo ou erro grosseiro; e
ax) cita outro julgado desta Corte de Contas, o Acórdão 1174/2014-TCU-Plenário, que teria afastado a responsabilidade de outro agente em situação supostamente análoga ao caso da embargante.
4.	Diante do exposto, a Sra. Rúbria solicita o acolhimento dos seus embargos de declaração com efeitos infringentes à decisão recorrida, eliminando todo o conteúdo condenatório atribuído à sua pessoa. Caso não seja atendido tal pedido, requer a anulação  da decisão, em face da violação ao princípio do contraditório (regra da não surpresa) , procedendo-se a reabertura da fase de instrução a fim de possibilitar a efetiva impugnação sobre os termos fáticos da defesa do responsável Oswaldo Pessoa de Aquino.
5.	Por sua vez, o Sr. Cícero de Lucena Filho embargou o Acórdão 3576/2019-TCU-Primeira Câmara carreando as seguintes alegações (peça 140) :
a) haveria contradição e omissão na decisão embargada, que teria afirmado que o recorrente era ordenador de despesas;
b) que se trata de uma conclusão errônea e contraditória com os fatos postos no processo posto que o embargante somente figura como responsável em virtude de ter sido o Prefeito do Município de João Pessoa à época dos fatos;
c) não se pode atribuir responsabilidade ao embargante, pois teria atuado tão somente na qualidade de agente político, no desempenhar de suas atribuições, sem agir como gestor do contrato em questão, sendo esta função dos ordenadores de despesas, ou seja, dos secretários municipais.
d) a unidade técnica acatou a ilegitimidade do embargante, entendimento que também foi acolhido pelo Ministério Público junto ao Tribunal de Contas da União;
e) cita outros julgados do TCU e do Poder Judiciário que corroborariam com o afastamento da responsabilidade do recorrente, em particular a decisão em âmbito recursal no TC Processo 015.688/2007-6, que afastou a condenação do embargante em situação análoga;
f) refere-se à Lei Complementar nº 11, de 13 de Janeiro de 1997, do Município de João Pessoa, que em seu art. 4º, parágrafo único, delegou a função de ordenadores de despesa aos Secretários Municipais;
g) no mesmo sentido, apresenta certidão do TCE-PB, afirmando que em virtude da legislação supracitada, os Secretários Municipais de João Pessoa seriam os ordenadores de despesa e responsáveis pela prestação de contas ao TCE-PB;
h) é necessária é a distinção entre responsabilidade política e responsabilidade de gestão, sendo inequívoco o caráter político da atuação do embargante, posto que sequer participou de qualquer ato referente ao processo licitatório e contrato posterior;
i) por tais razões está omissa e contraditória a decisão embargada ao confundir responsabilidade política com responsabilidade de gestão, eis que os atos apontados ao embargante foram exclusivamente decorrentes da representatividade política, sendo, ainda, ausente de fundamentação a decisão recorrida ao não fundamentar nem explicitar os motivos pelos quais afastou o disposto a aplicação das normas municipais, ou o porquê da desconsideração da declaração do TCE-PB sobre a responsabilidade pela gestão dos atos de ordenação e execução de despesas.
6.	Diante do exposto, o Sr. Cícero de Lucena Filho requer que os seus embargos declaratórios sejam acolhidos para sanar as contradições e omissões, bem como para se pronunciar sobre questões sobre as quais deveria se pronunciar ou que restaram com deficiência de fundamentação.
	É o Relatório.

8.1. Álvaro Figueiredo Maia de Mendonça Junior (14265/OAB-PE), representando Rubria Beniz Gouveia Beltrão e Cícero de Lucena Filho;  
8.2. Luciano Cartaxo Pires de Sá e outros, representando Prefeitura Municipal de João Pessoa - PB;
8.3. Ivamberto Carvalho de Araújo (8200/OAB-PB), representando Verônica Alves Calixto, Maria Thelma Farias Marques, Maria Elisabeth Carvalho Duarte, Francisco Bezerra Gualberto;
8.4. José Edisio Simões Souto (5405/OAB-PB) e outros, representando Geronildo Alves Fernandes;
8.5. Walter de Agra Júnior (8682/OAB-PB) e outros, representando Cícero de Lucena Filho;
8.6. Evandro Nunes de Souza (5113/OAB-PB) e Pablo Augusto de Oliveira Souza (14368/OAB-PB), representando SETOR - Serviços Técnicos e Obras Rodoviárias Ltda.

Procuradora-Geral Cristina Machado da Costa e Silva.

TOMADA DE CONTAS ESPECIAL. CONVÊNIO PG 236/2000. execução de diversas obras de infraestrutura urbana EM JOÃO PESSOA/PB, inclusive a construção do Viaduto Cristo Redentor (Viaduto do Ceasa), na BR230/PB. SUPERFATURAMENTO POR SERVIÇOS NÃO EXECUTADOS. SUPERFATURAMENTO POR PREÇOS EXCESSIVOS. PAGAMENTO A MAIOR DE REAJUSTE CONTRATUAL. ADITAMENTO CONTRATUAL ILEGAL INCLUINDO SERVIÇOS CUJA RESPONSABILIDADE ERA DA PRÓPRIA CONTRATADA. CITAÇÃO. AUDIÊNCIA. ACOLHIMENTO DAS RAZÕES DE JUSTIFICATIVA. ACOLHIMENTO DAS ALEGAÇÕES DE DEFESA DE ALGUNS DOS RESPONSÁVEIS. REJEIÇÃO DAS ALEGAÇÕES DE DEFESA DOS DEMAIS. CONTAS IRREGULARES, COM DÉBITO E MULTA. EMBARGOS DE DECLARAÇÃO. CONHECIMENTO. REJEIÇÃO.

TOMADA DE CONTAS ESPECIAL (TCE)

Secretaria de Fiscalização de Infraestrutura Rodoviária e de Aviação Civil (SeinfraRod).

Preliminarmente, os presentes embargos de declaração devem ser conhecidos, tendo em vista o preenchimento dos requisitos necessários aplicáveis. 
Trata-se de embargos de declaração opostos pelos Srs. Cícero de Lucena Filho, ex-prefeito de João Pessoal/PB, e Rúbria Beniz Gouveia Beltrão, na condição de Secretária-Adjunta de Infraestrutura do município, em face do Acórdão 3576/2019-TCU-Primeira Câmara, decisão por meio da qual o TCU julgou irregulares as suas contas, bem como de outros responsáveis, condenando-os ao pagamento de débito e da multa capitulada no art. 57 da Lei 8.443/1992, em virtude de irregularidades observadas nas obras do Viaduto Cristo Redentor (Viaduto do Ceasa) , na BR230/PB.
Faço uma breve síntese do presente processo antes de iniciar o exame das razões recursais. 
O feito tratou originalmente de tomada de contas especial instaurada pela Comissão de Tomada de Contas Especial designada pelo Inventariante do extinto Departamento Nacional de Estradas e Rodagem (DNER) , em razão de supostas irregularidades no Convênio PG-236/2000-00, celebrado entre o DNER e a Prefeitura Municipal de João Pessoa, que tinha por objeto a execução de diversas obras de infraestrutura urbana na municipalidade, inclusive a construção do Viaduto Cristo Redentor (Viaduto do Ceasa) , na BR230/PB.
A aludida avença estipulou recursos necessários para a implementação do objeto conveniado no valor total de R$ 5.263.157,89, sendo R$ 5.000.000,00 correspondentes à parcela transferida pelo concedente e R$ 263.157,89 referentes à contrapartida do Município. 
Para a execução dessas obras, a Prefeitura de João Pessoa, representada por sua Secretaria da Infraestrutura, e a empresa SETOR - Serviços Técnicos e Obras Rodoviárias Ltda. firmaram, em 30 de março de 2001, o Contrato 9/2001, no montante de R$ 3.321.776,60. Conforme detalhado no voto condutor da decisão embargada, tal ajuste teve os valores alterados e os prazos de execução prorrogados por diversos termos de aditamento contratual.
Na fase preliminar desta tomada de contas especial, em instrução da então Secex-PB datada de 16/11/2008, com base no Laudo Pericial 3.114/05 do Instituto Nacional de Criminalística do Departamento da Polícia Federal (INC/DPF) - obtido por meio de diligência realizada pela unidade técnica regional do TCU -, foi proposta a citação de responsáveis pelas seguintes irregularidades na execução do Convênio PG-236/2000-00:
a) pagamento por serviços não executados e/ou com sobrepreço, no valor de R$ 1.176.626,91 (ref. jan./01) ; 
b) pagamento por serviços cuja responsabilidade de custeio era da própria empresa, no valor de R$ 27.260,26 (ref. jan./01) ; e 
c) pagamento a maior a título de reajuste contratual, no valor de R$ 111.510,97 (ref. jan./01) ;
A primeira análise das alegações de defesa dos responsáveis foi promovida por instrução de lavra da então 2ª Secretaria de Fiscalização de Obras (Secob-2) , de 2/12/2010. 
Em atendimento ao despacho do ministro-relator o feito foi devolvido à unidade técnica especializada em fiscalização de obras rodoviárias para que se realizasse uma análise crítica sobre o Laudo Pericial 3.114/05-INC/DPF, em especial sobre os preços utilizados como referência e sobre os quantitativos considerados como executados.
Tal determinação foi atendida por meio da instrução inserta à peça 86, que considerou elidido o superfaturamento decorrente de pagamento de serviços com preços superiores aos de mercado, bem como promoveu substancial redução do valor do débito oriundo do pagamento de serviços não executados. No que tange ao dano ao Erário advindo do pagamento por serviços cuja responsabilidade de custeio era da própria empresa, a referida instrução manteve o débito quantificado originalmente.
Na etapa processual anterior, esta Corte de Contas julgou irregulares as contas dos Srs. Evandro de Almeida Fernandes, Rúbria Beniz Gouveia Beltrão, Oswaldo Pessoa de Aquino, Geronildo Alves Fernandes e Cícero de Lucena Filho, bem como da empresa SETOR - Serviços Técnicos e Obras Rodoviárias Ltda., condenando-os solidariamente ao pagamento dos débitos indicados na tabela a seguir, os quais acolheram os ajustes no débito realizados pela unidade técnica especializada:
	Fato Gerador
	Débito Imputado 
 (valores históricos) 
	Responsáveis Solidários

	Superfaturamento de quantitativos nos serviços de terraplenagem, de pavimentação e de drenagem do viaduto e dos seus acessos.
	R$ 173.227,70
	Cícero de Lucena Filho, espólio de Geronildo Alves Fernandes, Oswaldo Pessoa de Aquino, Rúbria Beniz Gouveia Beltrão, Evandro de Almeida Fernandes e a Empresa SETOR - Serviços Técnicos e Obras Rodoviárias Ltda.

	Superfaturamento de quantitativos nos serviços de terraplenagem, de pavimentação e de drenagem do viaduto e dos seus acessos.
	R$ 84.550,11
	Cícero de Lucena Filho, Oswaldo Pessoa de Aquino, Rúbria Beniz Gouveia Beltrão, Evandro de Almeida Fernandes e a Empresa SETOR - Serviços Técnicos e Obras Rodoviárias Ltda.

	Pagamento a maior a título de reajuste contratual devido ao pagamento por serviços não executados de terraplenagem, de pavimentação e drenagem do viaduto e dos seus acessos.
	R$ 16.185,75
	Oswaldo Pessoa de Aquino, Rúbria Beniz Gouveia Beltrão, Evandro de Almeida Fernandes e a Empresa SETOR - Serviços Técnicos e Obras Rodoviárias Ltda.

	Pagamento por serviços cuja responsabilidade de custeio era da própria empresa contratada.
	R$ 27.760,26
	Rúbria Beniz Gouveia Beltrão e a Empresa SETOR - Serviços Técnicos e Obras Rodoviárias Ltda.

	Pagamento a maior a título de reajuste contratual sobre o pagamento em duplicidade observado nos serviços cuja responsabilidade de custeio era da própria empresa contratada.
	R$ 2.012,62
	Rúbria Beniz Gouveia Beltrão e a Empresa SETOR - Serviços Técnicos e Obras Rodoviárias Ltda.

Outrossim, o acórdão embargado sancionou os responsáveis com a multa do art. 57 da Lei 8.443/1992, nos seguintes valores:
	Responsável
	Valor da Multa

	Rúbria Beniz Gouveia Beltrão
	R$ 80.000,00

	Evandro de Almeida Fernandes
	R$ 70.000,00

	Oswaldo Pessoa de Aquino
	R$ 70.000,00

	Cícero de Lucena Filho
	R$ 70.000,00

	SETOR - Serviços Técnicos e Obras Rodoviárias Ltda.
	R$ 80.000,00

II
O Sr. Cícero de Lucena Filho embargou o Acórdão 3576/2019-TCU-Primeira Câmara carreando as seguintes alegações (peça 140) :
a) haveria contradição e omissão na decisão embargada, que teria afirmado que o recorrente era ordenador de despesas;
b) que se trata de uma conclusão errônea e contraditória com os fatos postos no processo, visto que o embargante somente figura como responsável em virtude de ter sido o Prefeito do Município de João Pessoa à época dos fatos;
c) não se pode atribuir responsabilidade ao embargante, pois teria atuado tão somente na qualidade de agente político, no desempenhar de suas atribuições, sem agir como gestor do contrato em questão, sendo esta função dos ordenadores de despesas, ou seja, dos secretários municipais.
d) a unidade técnica acatou a ilegitimidade do embargante, entendimento que também foi acolhido pelo Ministério Público junto ao Tribunal de Contas da União;
e) cita outros julgados do TCU e do Poder Judiciário que corroborariam com o afastamento da responsabilidade do recorrente;
f) menciona, em particular, a declaração de voto proferida por Ministro-substituto desta Corte de Contas em âmbito recursal no TC Processo 015.688/2007-6, defendendo o afastamento da condenação do embargante em situação análoga;
g) refere-se à Lei Complementar nº 11, de 13 de Janeiro de 1997, do Município de João Pessoa, que em seu art. 4º, parágrafo único, delegou a função de ordenadores de despesa aos Secretários Municipais;
h) no mesmo sentido, apresenta certidão do TCE-PB, afirmando que em virtude da legislação supracitada, os Secretários Municipais de João Pessoa seriam os ordenadores de despesa e responsáveis pela prestação de contas ao TCE-PB;
i) é necessária a distinção entre responsabilidade política e responsabilidade de gestão, sendo inequívoco o caráter político da atuação do embargante, posto que sequer participou de qualquer ato referente ao processo licitatório e contrato posterior;
j) por tais razões está omissa e contraditória a decisão embargada ao confundir responsabilidade política com responsabilidade de gestão, eis que os atos apontados ao embargante foram exclusivamente decorrentes da representatividade política, sendo, ainda, ausente de fundamentação a decisão recorrida ao não fundamentar nem explicitar os motivos pelos quais afastou o disposto a aplicação das normas municipais, ou o porquê da desconsideração da declaração do TCE-PB sobre a responsabilidade pela gestão dos atos de ordenação e execução de despesas.
Diante do exposto, o Sr. Cícero de Lucena Filho requer que os seus embargos declaratórios sejam acolhidos para sanar as contradições e omissões, bem como para esta Corte de Contas se manifeste sobre questões que deveria se pronunciar ou que restaram com deficiência de fundamentação.
Em atenção a tais alegações, esclareço ao embargante que jamais se afirmou na decisão recorrida que o responsável era ordenador de despesas, de forma que não subsistem a omissão e a contradição apontadas.
Outros argumentos apostos pelo embargante foram abordados de forma aprofundada no voto condutor da decisão combatida, conforme se depreende do trecho em que sua conduta foi examinada:
"73. Em adição ao encaminhamento proposto pelo Parquet, julgo que também deva haver a responsabilização solidária do Sr. Cícero de Lucena Filho, ex-prefeito de João Pessoa, pela parcela do débito relativo ao superfaturamento de quantitativos.
74. Com as devidas vênias aos exames realizados, foi acolhida a principal alegação de defesa de que o responsável atuou somente na qualidade de agente político, não atuando diretamente na gestão do Contrato 9/2001 nem autorizando pagamentos ou promovendo a celebração de termos de aditamento contratual.
75. Obviamente, não se espera que o prefeito de uma capital de unidade da federação realize conferência e controle pontual de todas as medições realizadas na municipalidade. Ocorre que o Sr. Cícero de Lucena Filho foi mais do que mero signatário do convênio, do plano de trabalho avençado e dos seus aditivos (peça 1, fls. 16, 20, 25, 37 e 43) . Assinou também a primeira prestação de contas parcial, relativa até a 4ª medição do Contrato 9/2001, datada de 21/1/2002 (peça 1, fls. 45 a 50) .
76. Observo que, na prestação de contas do Convênio PG-236/2000-00, o Sr. Cícero de Lucena Filho assinou diversos documentos como relatório de execução físico-financeiro, relação de bens, demonstrativo da receita e despesa, conciliação bancária e relação de pagamentos e relatório de cumprimento do objeto. Ao assinar tais documentos, o ex-gestor evidenciou conhecer os termos do convênio celebrado, inclusive as especificações técnicas constantes do Plano de Trabalho que o integra, devendo responder pelo não cumprimento do objeto pactuado. Tais documentos também revelam que o ex-prefeito participou ativamente da gestão do ajuste.
77. Ademais, há inúmeras evidências de que o responsável esteve ciente das irregularidades observadas nas obras durante os seus dois mandatos na Prefeitura de João Pessoa (1/1/1997 a 31/12/2004) . Refiro-me, em particular, à inscrição do ente federativo como inadimplente no Sistema Integrado de Administração Financeira do Governo Federal, pelo fato de ter sido rejeitada a segunda prestação de contas apresentada pelo responsável, relativa às medições de número 5 a 16, com base no parecer técnico elaborado pelo engenheiro incumbido da fiscalização da obra objeto do Convênio.
78. Tal fato fez com que o município fosse intimado a devolver parte do valor repassado com base no convênio e ensejou, inclusive que o Sr. Cícero de Lucena formulasse pedido administrativo ao Ministério dos Transportes para a exclusão da inadimplência no Siafi. Como tal pedido não foi atendido, houve a interposição de ação judicial, objeto do processo 2003.8200.10477-1, em que se obteve provimento liminar para a retirada da inscrição do município no Siafi. Tais fatos estão historiados no Parecer nº 435/GAB/CONJUR/MT (peça 2, fl. 43) .
79. Em julho de 2004, foi realizada uma inspeção por dois engenheiros designados pelo Dnit, com oferecimento de Relatório de Inspeção Técnica (peça 2, fls. 1/6) e planilhas indicativas de quantidades de produtos utilizados na execução do convênio (peça 2, fls. 7/14) , em que se constataram diversos serviços não executados.
80. Os autos também contêm cópias de reportagens jornalísticas diversas, datadas de abril e maio de 2003, relatando problemas nas obras e a alteração indevida de projetos (peça 4, fls. 44/50, e peça 5, fls. 1/26) . Fala-se, inclusive, nas tentativas de se instituir uma Comissão Parlamentar de Inquérito na Câmara Municipal de João Pessoa com a finalidade de investigar supostas irregularidades na obra.
81. Cumpre trazer o seguinte trecho da nota técnica 3/2004 do Ministério dos Transportes, de 8/7/2004 (peça 6, fl. 3/10) :
"3. A execução do convênio inicialmente, foi realizada pela for de "ressarcimento", tendo a 1 aprestação de contas no valor de R$ 454.274,83 (quatrocentos e cinqüenta e quatro mil, duzentos e setenta e quatro reais e oitenta e três centavos) sido aprovada, representando da 1a até a 4aMedição. A regra foi mudada, e os recursos restantes foram liberados para aplicação de acordo com o Plano de Trabalho estabelecido para a execução das metas contempladas no mencionado Plano de 110 Trabalho. Daí por diante, ocorreram divergências na execução, mencionadas pela fiscalização das obras (DNER/DNIT) , chegando até a expiração do prazo de vigência e a posterior conclusão do VIADUTO, sob a égide de discussões, discordâncias e divergências administrativas, legislativas, jurídicas, técnicas de engenharia e judiciais. 
4. A discordância acentuada se constatou, com a rejeição da 2a Prestação de Contas no valor de R$ 739.139,00 (setecentos e trinta e nove mil, cento e trinta e nove reais) , apresentada pela Prefeitura Municipal de João Pessoa/PB, em abril/2002, e após exame técnico emitido considerando as inconsistências detectadas na execução, em relação ao projeto aprovado e Plano de Trabalho. (processo n° 51100.004150/2002-75, fls. 03/05) .
 (...)	
Novo exame na prestação de contas, foi realizado por uma equipe composta de 04 (quatro) Engenheiros, que concluiu com Parecer Técnico de 13/03/03, desfavorável à aprovação, informando que o convênio não atingiu os objetivos e propôs a abertura de Tomada de Contas Especial.
Em 16/05/03, por meio do Ofício n° 1.142, o Inventariante do DNER, comunicou a Prefeitura Municipal de João Pessoa/PB a impugnação da prestação de contas e a instauração de Tomada de Contas .253 Especial (Portaria n° 217, de 25/04/2003) . 
Em 31/07/03, o Presidente da Comissão de Tomada de Conta Especial, Notificou o Prefeito Municipal de João Pessoa/PB a devolver os recursos do Convênio, não considerados aplicados na conformidade do objeto conveniado e tendo como base, o Relatório Prévio elaborado pela Comissão de Tomada de Contas Especial. Entretanto, a Prefeitura Municipal de João Pessoa/PB, não recolheu o valor solicitado.
 (...)	
A vigência do convênio expirou em 31/10/02, mas a Prefeitura continuou executando as obras, principalmente a construção do viaduto na BR-230."
82. O último parágrafo acima transcrito demonstra erro grosseiro do ex-prefeito. O recurso repassado foi integralmente exaurido, mas o objeto conveniado não. Esperava-se de um gestor diligente, ainda que não diretamente envolvido na prática de atos administrativos relacionados com a execução da obra, a adoção de providências cabíveis para apurar os motivos para tal ocorrência. 
83. Esclareço que o repasse antecipado dos recursos ocorreu de forma contrária ao disposto na cláusula quinta do convênio, que previa o desembolso por meio do sistema de reembolso das despesas comprovadamente executadas, aceitas e aprovadas pelo DNER. Contudo, por intermédio da Portaria n° 1218, de 21/12/2001, assinada pelo então Diretor Executivo do DNER, foi determinado que, nos convênios de delegação que tivessem empenhos relativos ao exercício de 2000, cujas obras estivessem em andamento, as despesas poderiam ser liquidadas, excepcionalmente, com base no Plano de Trabalho até 31/12/2001 (peça 10, fl. 26) . Com isso, os recursos financeiros do presente convênio foram antecipadamente repassados para a conta específica da avença, tendo sido abandonada a sistemática de reembolso estabelecida no instrumento do convênio.
84. Nos termos de diversos julgados desta Corte de Contas, considero que cabe a responsabilização de agentes políticos, ainda que não tenham praticado atos administrativos, quando ficar evidenciado que as irregularidades detectadas, por sua amplitude ou relevância, demonstrem que houve omissão da autoridade no seu dever de supervisão hierárquico.
85. Dessa maneira, ainda que o recorrente não tivesse praticado todos os atos mencionados acima, entendo que subsistem graves irregularidades na execução do objeto conveniado, que não chegou a ser executado completamente, teve prestações de contas parciais reprovadas pelo concedente, foi objeto de dezenas de reportagens na imprensa local, bem como objeto de tentativa de instauração de comissão parlamentar de inquérito na Câmara Municipal de João Pessoa.
86. Os engenheiros signatários de relatório sobre a vistoria técnica das obras do convênio, datado de 31/7/2003, além de apontarem uma série de falhas formais na documentação do ajuste e inconformidades técnicas nas obras, elencaram que "nenhuma das metas foi concluída em sua totalidade"; "várias medições apresentaram itens de serviços com quantitativos superiores aos constantes da Planilha aprovada e foram inseridos serviços novos cujos preços não foram aprovados pelo DNER"; "foram executados serviços em locais diferentes do objeto convenial"; e "mesmo com o prazo convenial expirado, a PMJP deu prosseguimento às obras". 
87. Tal documento concluiu que "a Prefeitura de João Pessoa agiu de forma completamente irregular em relação ao Convênio, conforme já elencados neste Relatório. Diante o exposto, entendemos que o Sr. Prefeito permitiu que estas impropriedades fossem cometidas após disponibilizar-se de todo o recurso para a fiel execução do Convênio, descumprindo seus Termos nos mais elementares fundamentos que regem a execução de obras com dinheiro público" (peça 8, fl. 18) .
88. Acerca das alterações irregulares nos projetos, a documentação dos autos demonstra que houve desentendimentos entre os representantes do Dnit em João Pessoa/PB e os técnicos do município quanto à prestação de contas, com emissão de parecer técnico que citava pagamentos sem aprovação do DNER, realização de serviços em locais não acobertados pelo convênio, projetos alterados e existência de itens não homologados pelo DNER. Sobre este assunto, a PMJP se manifestou esclarecendo que as solicitações de alterações, como os termos aditivos, bem como todas as medições referentes às obras executadas foram encaminhadas ao DNER, o qual não se manifestava acerca das mesmas. 
89. O fato é que a Prefeitura de João Pessoa firmou vários termos aditivos em seu contrato com a empresa SETOR sem a devida anuência do DNER ou ainda sem os termos aditivos que deveriam existir igualmente no convênio PG 236/2000. O parágrafo primeiro da cláusula segunda do citado convênio afirma que o delegado (PMJP) deveria adotar e observar o projeto, não podendo modificá-lo sem prévia e expressa aprovação do DNER, ficando assim a PMJP em situação de clara irregularidade quanto a este aspecto.
90. Diante do exposto, rejeito as alegações de defesa do Sr. Cícero de Lucena Filho e julgo irregulares suas contas condenando-o ao pagamento do débito apurado."
É certo que a jurisprudência desse Tribunal tem entendido pelo afastamento da responsabilidade do agente político nos casos em que reste comprovado que não praticou atos de gestão dos recursos impugnados. De outro viés, também existe a compreensão de que aquele responderá pelos recursos federais a ele confiados nos casos em que se estabeleça a correlação entre a prática de ato omissivo ou comissivo de sua parte e o dano causado ao Erário (Acórdão 2391/2004-TCU-Segunda Câmara; e Acórdãos 2.136/2013, 468/2007, 1132/2007, 1467/2007 e 1063/2007, todos do Plenário) .
Em meu modo de ver, essa última situação é a que está presente nos autos, segundo trecho do voto condutor da decisão embargada, transcrito acima.
Com relação à citada declaração de voto proferida no âmbito recursal do TC Processo 015.688/2007-6, observo que não foi essa a tese que prevaleceu por ocasião do julgamento do Acórdão 10027/2017-TCU-Primeira Câmara, que negou recurso de reconsideração interposto pelo ora embargante contra o julgamento de suas contas pela irregularidade deliberado pelo Acórdão 3121/2015-TCU-Primeira Câmara. Naquele feito, o embargante foi condenado por superfaturamento nas obras de urbanização de áreas de interesse turístico, pavimentação de vias, implantação de ciclovias e calçadões, além da melhoria do sistema de iluminação ornamental, no município de João Pessoa/PB, objeto do Convênio 91/2000 (Siafi 393638) .
Por sua similaridade ao caso em apreciação, permito-me transcrever trechos do voto condutor proferido pelo Ministro Marcos Bemquerer Costa no âmbito do Acórdão 2799/2018-TCU-Primeira Câmara, que apreciou embargos de declaração do responsável em face do já mencionado Acórdão 10027/2017-TCU-Primeira Câmara:
"O ex-prefeito alega ilegitimidade passiva, por ter atuado apenas como agente político nos atos referentes ao objeto conveniado e não como gestor do contrato ou ordenador de despesa.
Tal alegação em si não procede. Muito embora, por vezes sem conta, seja alegada, por gestores, na mesma situação do responsável, a jurisprudência do TCU, com razão, sistematicamente a refuta. A delegação interna de atividades administrativas, em prefeituras, para a execução de despesas custeadas com recursos públicos federais, não retira do agente político a responsabilidade sobre a execução do convênio, uma vez que ele sempre atua na dupla condição de gestor e agente político.
Na prática, a aceitação do argumento implicaria propagar a mais absoluta impunibilidade dos prefeitos, que gerem recursos públicos federais, a partir da delegação de competência a servidores, normalmente comissionados, passíveis de exoneração ad nutum, obedientes às expressas determinações que recebem das autoridades superioras, ou políticas.
A propósito do tema, o Tribunal já examinou uma plêiade de situações, cujo pano de fundo configura as irregularidades praticadas por prefeitos de municípios, com verbas federais, conforme os trechos abaixo transcritos: (...) 
Mas a questão suscita pontos que vão muito além, inerentes ao próprio federalismo brasileiro. O convênio procede à descentralização da execução de obras e serviços, mediante a transferência de recursos públicos federais, para finalidade determinada, cuja titularidade não se altera com o depósito em conta específica. Toda a regulamentação da aplicação de recursos federais apenas pode decorrer de lei ou ato normativo federal. Nem mesmo a lei municipal poderia elidir a responsabilidade do prefeito, na gestão de recursos federais, mediante a previsão de competências novas de gestão, para outros servidores do município, obtendo, com isso, nova formatação da responsabilidade pela correta aplicação dos recursos transferidos."  (grifo acrescido) .
Consoante exame acima, não se sustenta a alegação do embargante de que a responsabilidade seria atribuível ao secretariado municipal, com fundamento em legislação local, vez que a questão se circunscreve ao processo típico da descentralização da gestão de verbas federais, mediante a transferências voluntárias de recursos para execução de obras e serviços para finalidade previamente determinada, cuja titularidade não se altera com a efetivação da transferência dos valores.
Nesse cenário, a regulamentação da aplicação de recursos federais deve se originar em lei ou ato normativo federal, não cabendo a lei municipal elidir a responsabilidade do prefeito pela gestão de recursos federais, a partir da delegação a outros agentes públicos, inovando, assim, na formatação impositiva da responsabilidade pela correta aplicação dos recursos transferidos.
Relativamente ao último ponto dos embargos do Sr. Cícero de Lucena Filho, entendo que não há nenhuma confusão na delimitação entre a responsabilidade política e responsabilidade de gestão atribuída ao responsável, muito menos no que diz respeito aos motivos pelos quais foram afastadas as disposições de normas municipais ou estaduais. Verifico que a questão foi tratada de forma minuciosa nestes autos, não merecendo guarida alegação de omissão ou contradição quanto a isso.
Assim, rejeito os embargos de declaração do Sr. Cícero de Lucena Filho.
III
Por sua vez, em face do referido julgamento de mérito, a Sra. Rúbria Beniz Gouveia Beltrão opôs os presentes embargos de declaração, apresentado as seguintes alegações preliminares:
a) a decisão embargada violou os princípios do devido processo legal da ampla defesa e do contraditório, na medida em que tal julgado se pautou em fundamento sobre o qual não foi dada, à parte interessada, a oportunidade de poder impugnar e se insurgir contra tal alegação;
b) nesse sentido, as propostas de encaminhamento da unidade técnica e o parecer do MP/TCU, concluíram, de forma uníssona, ser insuscetível imputar débito relativo à "superfaturamento de quantitativo'' à embargante, eis que a mesma não tinha o dever legal de fiscalizar e computar os quantitativos dos serviços executados na empreitada;
c) a recorrente vinha acolhendo com imensa tranquilidade todos esses posicionamentos técnicos que indicavam sua exclusão do processo por ilegitimidade, uma vez que não cabe a uma mera gestora-adjunta de uma Secretaria de Infraestrutura realizar a conferência dos quantitativos executados em uma obra;
d) contudo, para a surpresa da embargante, o acórdão condenatório se lastreou em um argumento novo, sobre o qual não fora dada a oportunidade para que esta exercesse o contraditório;
e) a recorrente foi condenada com base no acolhimento de um fundamento que fora veiculado na defesa do responsável Oswaldo Pessoa de Aquino, acerca de aspecto fático concernente à fiscalização da obra;
f) tal fundamento do acórdão se revela como uma inovação processual uma vez que não foi dada oportunidade para a recorrente se insurgir diretamente contra os termos da defesa supracitada;
g) o Novo Código de Processo Civil expressamente preconizou aquilo que passou a ser chamado de "princípio da vedação à decisão surpresa", na medida em que o seu art. 9º e art. 10 proíbem que o julgador profira decisão com base em fundamento a respeito do qual não se tenha dado às partes a oportunidade de se manifestar;
h) e tal disposição se aplicaria com perfeição à hipótese dos autos, já que o rito procedimental não permitiu que a recorrente se insurgisse contra o argumento fático ventilado na defesa do jurisdicionado Oswaldo Pessoa de Aquino, que foi adotado como se fosse uma verdade absoluta na decisão embargada; e
i) assim a embargante requer a anulação do acórdão embargado, procedendo-se com a reabertura da fase de instrução, a fim de possibilitar efetivo exercício do contraditório e da ampla defesa antes de um novo pronunciamento meritório sobre a questão.
Em atenção às preliminares suscitadas pela embargante, não vejo nenhuma violação aos princípios do contraditório, do devido processo legal e da ampla defesa. O relator e o órgão colegiado que deliberou pelo julgamento das contas da recorrente pela irregularidade não estão adstritos ao entendimento externado pela unidade técnica e ou pelo MP/TCU, não havendo de se falar em qualquer tipo de "decisão surpresa" pelo fato da proposta de encaminhamento formulada pela Secretaria do TCU não ter sido acolhida. 
Ademais, a responsável foi devidamente citada pelo superfaturamento de quantitativo e a informação sobre a qual a responsável alega não ter tido a oportunidade de se manifestar se encontra também no Laudo Pericial nº 3.114/05-INC/DPF, em 16 de dezembro de 2008, que foi juntado aos autos antes da citação da embargante (peça 15, fl. 45) :
"... Os Peritos entrevistaram no local também o Eng. José Carlos de Sousa, o qual esclareceu alguns aspectos da execução da obra, tendo sido ele o fiscal da área de pavimentação e informado que o engenheiro Marcelo Pitanga fora o fiscal da estrutura do viaduto."  (grifo meu) .
Ainda que tal dado não constasse da peça mencionada acima, friso que não existe previsão na Lei Orgânica do TCU ou no seu regimento interno para que se abra novo prazo de manifestação dos responsáveis tendo em vista questões levantadas nas peças de defesa de outros responsáveis citados em solidariedade pelo débito. A dialética existente no processo de controle externo comporta limitações, sob pena de se prolongar eternamente a tramitação processual e violar o princípio da razoável duração do processo, o que invariavelmente ocorrerá se a cada nova manifestação dos responsáveis cada parte dispuser de novo prazo para refutar questões postas pelos outros defendentes em suas alegações.
A lógica processual defendida pela embargante ensejaria a abertura de novo prazo para os demais responsáveis se manifestarem sobre a segunda manifestação embargante, criando, assim, uma situação processual que tenderia ao infinito, pois nova manifestação das partes conduziria a uma terceira manifestação da embargante que, por sua vez, geraria nova manifestação dos outros responsáveis, e, por consequência, uma quarta manifestação da embargante, e assim sucessivamente.
A embargante também apresentou duas alegações de defesa complementares (peças 63 e 68) após os demais responsáveis apresentarem as respostas às citações, ocasião em que poderia ter se manifestado sobre qualquer aspecto das defesas dos demais responsáveis se assim o desejasse. 
Ademais, não houve alteração ou introdução de novos elementos neste processo que justificassem o contraditório das partes. Todas as provas utilizadas pelo Tribunal constam do presente feito e foram incluídas previamente à deliberação que determinou a citação dos responsáveis. Foi deferido ao procurador legal constituído pela embargante o direito de realizar sustentação oral na sessão em que o Acórdão 3576/2019-TCU-Primeira Câmara foi proferido, mas o advogado constituído não compareceu à sessão de julgamento, embora regularmente notificado da pauta da sessão.
Portanto os direitos ao contraditório, ampla defesa e ao devido processo legal foram exercidos em sua plenitude pela embargante.
Por fim, não houve absolutamente nenhum tipo de julgamento com base em fundamento ou prova a respeito do qual não se tenho oportunizado a embargante a manifestar sua defesa. Ao contrário, pretende a embargante que se realize um impossível contraditório sobre a valoração que o julgador fará dos elementos dos autos. Nesse sentido, o atual Código de Processo Civil, em seu artigo 371, dispõe que "o juiz apreciará a prova constante dos autos, independentemente do sujeito que a tiver promovido e indicará na decisão as razões da formação de seu convencimento". 
Diante do exposto, indefiro o pedido formulado pela Sra. Rúbria Beniz Gouveia Beltrão de anular a decisão embargada, visto que não identifiquei nenhum dos vícios alegados.
IV
Passo a tratar das alegações apresentadas pela responsável referentes à parcela do débito relativa ao superfaturamento de quantitativos, a seguir relacionadas:
a) haveria omissões, contradições e obscuridades na decisão embargada, ao deixar de aplicar a jurisprudência habitual desta Corte de Contas para responsabilizar gestores por "superfaturamento de quantitativo" de obra pública que fora devidamente acompanhada por engenheiro fiscal;
b) Com base nas teorias da culpa in eligendo e culpa in vigilando, foi decretada a responsabilidade da recorrente, sem que fossem apresentados os fundamentos fáticos utilizados para se chegar à tal conclusão;
c) segundo a jurisprudência do próprio TCU, para se aplicar as teorias da culpa in vigilando e culpa in eligendo seria crucial demonstrar que os gestores públicos tinham prévia ciência da matéria irregular ou praticaram má escolha do agente delegado;
d) a recorrente não delegou qualquer competência, até porque a mesma estava meramente investida no cargo de Secretária Adjunta de Infraestrutura, e a designação do fiscal responsável para a obra competia ao Diretor de Obras, na época, o Sr. Oswaldo Pessoa de Aquino;
e) cita jurisprudência do TCU no sentido de que o fiscal de contrato não exerce as suas atribuições por delegação de competência dada pelo gestor, elas são exercidas por força do próprio cargo que ocupa ou em razão de contrato firmado para essa finalidade;
f) os fiscais da obra em tela eram servidores efetivos Secretaria de Infraestrutura do Município de João Pessoa, com décadas de experiência na função, sem que se tivesse ciência de elementos que desabonassem suas imagens, além de terem formação acadêmica em engenharia civil, o que releva a mais absoluta capacidade e perícia técnica;
g) assim, a embargante aduz que não estão presentes os elementos mínimos para atrair a incidência da teoria da culpa in elegendo;
h) no que concerne à culpa in vigilando, não teria sido demonstrada, de forma específica, uma única conduta concreta que revelasse qualquer suposta desídia ou negligência da recorrente na realização das atividades atinentes à competência da função pública da embargante;
i) a publicação de matérias jornalísticas e a suposta tentativa de abertura de uma CPI pela Câmara Municipal de João Pessoa, as quais a recorrente afirma não ter tido ciência, não teriam o condão de criar direitos ou obrigações relativas à responsabilidade por supostas irregularidades na gestão de um contrato administrativo;
j) as decisões do TCE/PB e da Câmara Municipal de João Pessoa apontam que todas as contas de gestão do Município relativas aos anos contemporâneos ao convênio foram aprovadas pelo Poder Legislativo, de modo que não se consegue extrair qualquer elemento que possa atrair, para o contrato em tela, uma atenção extraordinária por parte dos gestores públicos;
k) as notícias jornalísticas são relativas ao período de abril a maio do ano de 2003, entretanto, a conduta da recorrente questionada na presente TCE é a subscrição de boletins de medição entre os meses de novembro de 2001 e dezembro de 2002;
l) dessa forma, do ponto de vista lógico-cronológico, não se poderia invocar um fato ocorrido no futuro como se este fosse um fundamento idôneo para alterar o regime jurídico de obrigações exigíveis de um gestor público relativas às condutas atinentes a um fato que ocorrera no passado;
m) portanto, não haveria nexo causal entre o suposto dano ao Erário derivado do superfaturamento de quantitativo e o fundamento que fora utilizado pelo referido acórdão para atrair a incidência da hipótese de culpa in vigilando;
n) a rejeição das contas pelo órgão concedente ocorreu apenas em 14 de março de 2003, também em momento posterior à execução das parcelas cujos boletins de medição estão sendo alvo de questionamento;
o) a embargante reconhece que a obra não fora totalmente concluída no âmbito do Convênio PG-236/2000-00 simplesmente porque em 31/10/2002 o prazo do instrumento de transferência de recursos se expirou, fazendo com que a Prefeitura de João Pessoa tivesse que devolver os recursos federais e concluísse o objeto exclusivamente com recursos municipais;
p) as irregularidades imputadas à embargante seriam de diminuto vulto em relação à monta total de recursos envolvidos no convênio, pois o próprio acórdão registra que o suposto dano atinge o patamar de aproximadamente 7,33% do valor que fora pago até a 16ª medição;
q) neste particular o acórdão embargado laborou em equívoco ao qualificar as supostas irregularidades como "amplas" ou "relevantes" sem especificar com clareza as razões para se chegar a tal conclusão;
r) a obra em comento, durante sua execução, não apresentou qualquer traço distintivo que a pusesse em um patamar de singularidade em relação às demais ações administrativas da Prefeitura de João Pessoa;
s) tratou-se de uma obra ordinária, relevante para a população, mas que não exigiria um esforço administrativo desmedido que fugisse o habitual da Secretaria de Infraestrutura;
t) a gestão preocupou-se em contratar uma entidade especializada no acompanhamento de obras públicas, com a finalidade de acompanhar a fiscalização e a realização das medições, a ATECEL - Associação Técnico Científica vinculada à Universidade Federal de Campina Grande/PB;
u) assim, o acórdão ora embargado incorreu em omissão em relação à apreciação desta matéria, tendo-se furtado da análise deste elemento relevantíssimo, que serviria para afastar por completo a compreensão de que teria havido suposta desídia no dever de acompanhamento da gestão da coisa pública;
v) não restou demonstrado de forma específica o motivo que levou a essa questionada ampliação da responsabilização a toda cadeira hierárquica da Secretaria de Infraestrutura de João Pessoa;
x) o precedente invocado pelo acórdão condenatório (Acórdão 707/2014-TCU-Plenário) não poderia ser aplicável à matéria dos autos, pois se refere a questionamentos do TCU acerca de projeto básico, ao passo que a situação tratada nos autos abrange apenas a fase de execução do objeto; e
z) inexiste regra jurídica que imponha, à embargante, um dever de adoção de conduta específica atinente ao monitoramento da fiscalização da execução da obra.
Não subsiste nenhuma das supostas omissões, contradições ou obscuridades suscitadas pela embargante, que pretende rediscutir o mérito da decisão pela via estreita dos embargos de declaração, o que não é admitido por remansosa jurisprudência desta Corte de Contas e do Poder Judiciário.
Quando regularmente utilizados, os embargos declaratórios visam sanar obscuridades, esclarecer contradições e suprir omissões que porventura tenham sido verificadas no acórdão. A extensa peça apresentada pela embargante denota não ter sido esse o seu intuito, haja vista que apenas busca renovar a discussão das questões já apreciadas pelo acórdão recorrido, bem como submeter à apreciação do Tribunal novos argumentos e outras decisões que, a seu ver, deveriam ter sido consideradas.
É de todo incabível a utilização desse recurso com a finalidade de instaurar, indevidamente, nova discussão sobre as matérias já decididas pelo Tribunal. Os embargos de declaração não se prestam a renovar a discussão de provas, de teses jurídicas, de jurisprudência ou de outras questões de mérito já devidamente apreciadas pelo acórdão recorrido.
A omissão para o acolhimento dos embargos declaratórios é a que diz respeito à questão que deveria ter sido apreciada pelo colegiado mas não o foi. Não constitui omissão ou contradição a adoção de entendimento diverso do preferido pela parte, segundo seus próprios critérios de justiça e de acordo com sua particular interpretação das leis e da jurisprudência.
Não há que se falar em omissão quando o acórdão analisa todas as questões submetidas a exame e as decide com base em teses jurídicas, jurisprudência, interpretação de leis e análise dos fatos que são diversos dos que os jurisdicionados entendem como mais adequados.
Esta Corte de Contas manifestou-se de forma suficiente sobre todas as questões controversas submetidas à apreciação do Plenário pela unidade técnica e sobre cada uma delas já proferiu a devida decisão. Não logrou o embargante apontar qualquer questão sem decisão fundamentada.
Inobstante o exposto, farei a seguir breves considerações sobre questões pontuais suscitadas pela embargante.
Em relação aos argumentos sintetizados nas alíneas "k", "l", "m" e "n" supracitadas, cabe enfatizar que, embora as reportagens jornalísticas mencionadas no voto condutor sejam datadas de abril e maio de 2003, assim como a rejeição das contas pelo órgão concedente ocorreu apenas em 14 de março de 2003, o Contrato 9/2001 continuou em execução ao menos até setembro/2003 (peça 15, fl. 41) e, inclusive, foi aditado em 26/7/2003. Assim, mesmo que as medições realizadas com recursos federais tenham sido realizadas em 2001 e 2002, avalio que a embargante dispôs de um prazo razoável para apurar e sanear os indícios de irregularidades que se observavam nas obras.
Friso ainda que existem indícios nos autos de que o apontamento das irregularidades na obra pelo órgão concedente ocorreu em período anterior. Após o começo das obras contratadas, a Prefeitura Municipal de João Pessoa apresentou a 1ª Prestação de Contas, relativa aos serviços executados entre a 1ª e a 4ª Medição, no valor de R$ 454.274,83 (peça 1, p. 45-50) . Essa primeira prestação de contas foi homologada pelo assessor especial do Inventariante do DNER, em 26/3/2002 (peça 9, p. 10) . 
Entretanto, após a apresentação da 1ª Prestação de Contas, começaram a ocorrer divergências na execução do convênio, tais como alterações não aprovadas do plano de trabalho e do projeto inicial, supressão de obras previstas e execução de obras em locais não cobertos pelo convênio, conforme informações da Nota Técnica 03/2004 do Grupo Executivo do MT (peça 6, p. 4, e peça 7, p. 22) . 
Essas divergências levaram à rejeição da 2ª Prestação de Contas do Convênio PG-236/2000-00, relativa ao período entre a 5ª e a 8ª Medição, apresentada pela Prefeitura em abril de 2002, no valor de R$ 739.139,00, conforme relato da Nota Técnica 03/2004 (peça 6, p. 4) .
Quanto à alegação de que houve a contratação de entidade especializa no acompanhamento de obras públicas, com a finalidade de acompanhar a fiscalização e a realização das medições, a ATECEL, verifico que não consta das medições (peças 36, 37, 38 e 39) a assinatura de nenhum representante da referida entidade. Além disso, a contratação de apoio técnico à fiscalização da obra não elide a omissão verificada na conduta da embargante de adotar as medidas cabíveis ao tomar ciência das irregularidades na obra em questão.
Em relação ao argumento de que as decisões do TCE/PB apontam que todas as contas de gestão do Município relativas aos anos contemporâneos ao convênio foram aprovadas pelo Poder Legislativo, cabe esclarecer que, em face do princípio da independência das instâncias, tais fatos não vinculam as decisões do TCU. 
Ao contrário do alegado, o TC-Processo 018.300/2007-4, em apenso ao presente feito, tratou de representação formulada pelo Tribunal de Contas do Estado da Paraíba, dando conta da expedição do Acórdão AC2 TC 823/2007, que julgou irregular a licitação, o contrato e os termos aditivos atinentes ao presente convênio. Embora a decisão do TCE/PB seja datada de 2007, o processo em que a referida deliberação foi adotada é do ano de 2001, demonstrando que a Corte de Contas Estadual estava acompanhando o feito desde sua celebração. 
Do referido processo, observo que o TCE/PB também apontou irregularidades no 3º Termo Aditivo ao Contrato 9/2001 (TC-Processo 018.300/2007-4, peça 1, fls. 15 e 18) , embora com diferentes fundamentos dos fatos que ensejaram a imputação de débito à embargante nesta TCE por conta da assinatura do referido aditamento. Ainda que tais irregularidades tenham sido posteriormente consideradas esclarecidas no âmbito da Corte de Contas Estadual, trata-se de mais uma evidência que vem a corroborar com a deficiente supervisão exercida pela embargante na obra em comento.
V
A respeito do dano decorrente da celebração de termo de aditamento incorporando ao orçamento da obra itens que já estavam no escopo dos serviços contratados, a embargante apresentou os seguintes argumentos: 
a) haveria omissão no acórdão embargado, pois nem todos os argumentos defensivos foram apreciados, notadamente do que diz respeito à fundamentação sobre a imputação da assinatura de aditivos contratuais incorporando serviços que já seriam de responsabilidade da contratada;
b) o acórdão embargado afirmou que os itens omitidos da planilha orçamentária poderiam ter sido incluídos na taxa de BDI da construtora, porém existe uma omissão no referido julgado, tendo-se em vista que foi apresentada a tabela do BDI e não há menção a despesa com fornecimento/instalação de placas e demais elementos de sinalização;
c) nesse sentido, a embargante apresenta composição da taxa de BDI utilizada pela Prefeitura Municipal de João Pessoal;
d) houve omissão com relação à apreciação dos elementos de defesa de que a atuação da embargante para a celebração do termo aditivo questionado teria sido precedida de pareceres técnico e jurídico dos órgãos competentes;
e) haveria bis in iden, tendo em vista que a embargante já fora anteriormente sancionada pelo TCU com relação ao mesmo fato (Acórdão 2126/2010-TCU-Plenário) ;
f) haveria gravíssimo erro de premissa adotado pelo acórdão ora impugnado, que considerou que supostamente os boletins de medição não teriam sido subscritos por um engenheiro fiscal legitimado para o exercício de tal função;
g) nesse aspecto, o houve erro ao afirmar que Sr. Marcelo Pitanga não seria responsável pela fiscalização de toda a obra;
h) o referido responsável foi designado para ser fiscal da empreitada por determinação do Diretor de Obras da Secretaria de Infraestrutura, sem que houvesse qualquer restrição às atividades a serem desenvolvidas, bem como sem divisões temáticas de responsabilidades;
i) assim, havendo dois fiscais designados para o acompanhamento de uma obra, e se um deles se aposenta, não se pode conceber a hipótese de que o segundo fiscal (Sr. Marcelo Pitanga) não tinha legitimidade para praticar qualquer ato relativo ao monitoramento do contrato;
j) todas as medições questionadas foram subscritas pelo Sr. Marcelo Pitanga, afinal, este profissional era o fiscal da obra;
k) por consequência lógica, a demonstração da participação do fiscal da obra e da ATECEL no auxílio à fiscalização da obra também é suficiente para se elidir por completo a impertinente alegação de existência de culpa in vigilando, uma vez que resta demonstrado que foi efetivamente fornecido apoio operacional concreto, de altíssimo nível técnico, para auxiliar a equipe de engenheiros fiscais (funcionários efetivos do órgão) para exercer os atos de sua competência;
l) a assinatura da embargante nos boletins de medição não tinha o caráter de referendar/ratificar o quantitativo medido, mas sim de chancelar o procedimento burocrático atinente ao regular trâmite do processo de liquidação e pagamento da despesa, apenas para confirmar a existência de saldo orçamentário, em atendimento às regras relativas ao processamento de despesa da Administração Pública;
m) a Lei de Introdução às Normas do Direito Brasileiro dispõe que o agente público só responderá pessoalmente por suas decisões ou opiniões técnicas em caso de dolo ou erro grosseiro; e
n) cita outro julgado desta Corte de Contas, o Acórdão 1174/2014-TCU-Plenário, que teria afastado a responsabilidade de outro agente em situação supostamente análoga ao caso da embargante.
 Novamente observo a pretensão da embargante em renovar a discussão de provas, de teses jurídicas, de jurisprudência ou de outras questões de mérito já devidamente apreciadas pelo acórdão recorrido, bem como de submeter argumentos inéditos, os quais deveriam ser objeto de espécie recursal adequada, no caso o recurso de reconsideração. 
Permito-me transcrever trecho da decisão recorrida em que a conduta irregular atribuída à embargante foi apreciada:
"63. Passo a tratar da responsabilização da Sra. Rúbria Beniz Gouveia Beltrão pela assinatura de aditivos contratuais incorporando serviços que já seriam de responsabilidade da contratada. A defendente aduziu que teria assinado o aditivo contratual com base em pareceres dos setores competentes, que teriam aprovado a referida solicitação. Porém, não anexou aos autos cópias desses pareceres. Transcrevo trecho da derradeira instrução da unidade técnica sobre essa parcela do débito:
"424. Para melhor elucidar os fatos, realizou-se diligência ao DNIT para verificar os documentos utilizados na aprovação do 3º Termo Aditivo ao Contrato 09/2001, encaminhados à época pela Seinfra/PMJP ao DNER.
425. A partir do Processo 51230.000624/2002-24 (peça 45, p. 79/81) , verificou-se que a engenheira representante da inventariança do DNER, responsável pela análise do pedido de aditivo contratual, rejeitou a inclusão dos serviços:
tapume de segurança inclusive pintura de painéis; 
placa refletiva de sinalização provisória de obra;
cavalete refletivo de sinalização e segurança;
cone refletivo de sinalização e segurança;
bloqueador de tráfego com zebrado; e
rede de iluminação noturna para sinalização e segurança.
426. Essa inclusão foi rejeitada por serem itens de inteira responsabilidade do contratado, conforme cláusulas editalícias 25.6 e 25.7 da Concorrência Pública 02/2000 (peça 21, p. 20) , transcritas abaixo:
25.6 - A firma contratada deverá colocar e manter placas indicativas, de acordo com os modelos adotados pela Seinfra e DNER, que deverão ser afixados em local apropriado, durante a execução dos serviços.
25.7 - A firma contratada deverá providenciar, sem ônus para a Seinfra e no interesse da segurança dos usuários da avenida e do seu próprio pessoal, o fornecimento de roupas adequadas ao serviço e de outros dispositivos de segurança a seus empregados, bem como a sinalização diurna e noturna nos níveis exigidos pelo CTB.
428. Destaque-se que o 3º Termo Aditivo foi assinado pela responsável no dia 22/4/2002, porém o parecer da inventariança de avaliação da conformidade desse aditivo foi expedido no dia 6/8/2002 (peça 45, p. 79/81) , ou seja, esse aditivo foi formalizado antes do parecer do DNER, o qual não aprovou o termo aditivo em questão.
429. Logo, diferente das informações apresentadas pela defesa, a partir das informações colhidas, constata-se que, sem anuência da entidade concedente, DNER, a Sra. Rúbria Beniz Gouveia Beltrão se responsabilizou pelo 3º Termo Aditivo ao Contrato 09/2001, com a inclusão indevida de serviços indicados no edital como de responsabilidade da contratada, ocasionando pagamento de serviços em duplicidade.
c) conclusão:
429. Do exposto, conclui-se que a Sra. Rúbria Beniz Gouveia Beltrão, à época, Secretaria Adjunta da Seinfra, por assinar o 3º Termo Aditivo ao Contrato 09/2001, sem anuência da entidade concedente, deve ser considerada responsável solidária pelo débito de R$ 27.760,26, a preços iniciais, resultante de pagamento por serviços cuja responsabilidade de custeio era da própria empresa contratada, conforme disposições editalícias, fato que gerou um pagamento em duplicidade."
64. Adoto a análise acima como razões de decidir pela rejeição das alegações de defesa da Sra. Rúbria Beniz Gouveia Beltrão, sem prejuízo de enfatizar que o aditivo celebrado pela responsável é acintosamente ilegal.
65. Não houve nenhuma alteração qualitativa ou quantitativa do objeto que fundamentasse a inclusão desses novos itens na planilha. Além de o projeto não ter sido alterado nesses aspectos, os serviços novos incluídos já estavam previstos tanto nas cláusulas editalícias quanto na legislação acerca de segurança do trabalho, tais como normas regulamentadoras do Ministério do Trabalho. Mais do que isso, não ocorreu qualquer fato superveniente que justificasse a celebração do referido aditamento, que foi de encontro ao princípio da supremacia do interesse público que rege os contratos administrativos. O único intuito da alteração contratual foi majorar indevidamente o preço acordado com a administração, mediante a inclusão de novos itens na planilha contratual, sem que houvesse interesse público no aditamento ou qualquer alteração no objeto contratado.
66. Nesse sentido convém observar que é pacífica a jurisprudência do TCU no sentido de que as modificações do projeto licitado devam ser precedidas de procedimento administrativo no qual fique adequadamente consignada a justificativa das alterações tidas por necessárias, que devem ser embasadas em pareceres e estudos técnicos pertinentes, bem como deve restar caracterizada a natureza superveniente, em relação ao momento da licitação, dos fatos ensejadores das alterações. Nesse sentido, cito os Acórdãos Plenários 2.161/2011, 517/2011, 1.597/2010, 2.588/2010, 2.032/2009, 2.053/2015 e 2.714/2015.
67. A responsável juntou aos autos novos elementos de defesa (peça 93) afirmando que seus argumentos não foram devidamente analisados. Tal alegação é inverídica, visto que suas alegações foram, sim, enfrentadas pelas instruções processuais.
68. A despeito disso, friso que são improcedentes as alegações reiteradas de que se tratava de empreitada por preço unitário e que o orçamento contratado omitiu as obrigações especificadas em edital. São plenamente aplicáveis ao caso as considerações que teci ao relatar o Acórdão 852/2016-TCU-Plenário (destaques acrescidos) :
"21. Em função da preponderância do interesse público, o ordenamento jurídico conferiu à Administração certas prerrogativas na celebração de contratos administrativos, que a colocam num patamar diferenciado em face do particular que com ela contrata. Dessa maneira, não subsiste amparo normativo para um termo aditivo onerar injustificadamente o contratante ou para permitir a alteração do serviço com perda de qualidade para o contratante ou com aumento de preço, quando a solução especificada atende satisfatoriamente os requisitos da obra. É o que se dessume do art. 58, inciso I, da Lei 8.666/1993, in verbis:
"Art. 58 O regime jurídico dos contratos administrativos instituído por esta Lei confere à Administração, em relação a eles, a prerrogativa de:
I - modificá-los, unilateralmente, para melhor adequação às finalidades de interesse público, respeitados os direitos do contratado".
22. Interpreta-se da disposição acima, que o atendimento ao interesse público é finalidade de toda contratação firmada pelo Poder Público. Esse é o critério fundamental a ser adotado na interpretação dos contratos celebrados com a Administração. Portanto, nesses contratos não há como interpretar suas cláusulas voltadas a atender exclusivamente interesses individuais do contratado.
23. Assim, o acolhimento de pleitos de aditamento contratual apresentados pelas empresas contratadas deve ser visto com extrema cautela, pois, em muitos casos, representa uma completa inversão da ordem jurídica que rege os contratos administrativos. Primeiro porque a alteração do projeto contratado ou de suas especificações é unilateral, não necessitando ser solicitada pela contratada, e sim imposta ao contratado pelo contratante. Segundo porque a modificação unilateral do contrato decorre da supremacia do interesse público em relação ao privado, bem assim de sua indisponibilidade, e não visa meramente atender interesses subjetivos e patrimoniais privados do contratado.
 (...) 
28. Faço todas essas considerações, pois percebo na execução das obras públicas em geral um amplo espectro de ilegalidades e de abusos no poder de alterar as condições contratuais advindas da licitação. Consoante expôs magistralmente o Ministro Augusto Nardes no voto condutor do Acórdão 1874/2007-TCU-Plenário, "perdeu-se de vista que as alterações substantivas do contrato estão condicionadas a um ganho qualitativo ou quantitativo para o interesse público. Longe disso, as revisões são aplicadas via de regra para a refeitura praticamente integral do projeto previamente aprovado, geralmente com aumento do custo inicialmente previsto, sem que disso resulte para os usuários finais qualquer benefício adicional em relação ao que lhe era dado esperar no início da contratação".
29. O sumário da referida deliberação também nos trouxe importantes ensinamentos que podem ser aplicados ao caso em exame:
" (...) 
As alterações contratuais fora das hipóteses relacionadas no art. 65, inciso II, da Lei 8.666/1993, subordinam-se a um ganho quantitativo ou qualitativo palpável para os usuários finais das obras, não se admitindo a reformulação do projeto, em virtude de erro, omissão, obsolescência ou qualquer outro motivo que acarrete aumento do custo do empreendimento".
30. Este último entendimento relaciona-se com outra fonte frequente de aditamentos irregulares de contratos. Muitas vezes, por inépcia da empresa contratada, esta formula sua proposta eivada de erros de avaliação e de omissões de custos de serviços necessários à completa execução contratual. Baseando-se em supostas deficiências do orçamento estimativo elaborado pelo órgão contratante para servir como referencial da contratação, o construtor pleiteia a celebração de termos de aditamento contratual com vistas a corrigir tais erros ou omissões. Tais pedidos, em geral são improcedentes, eis que passam ao largo do fato de que o orçamento contratado não foi aquele elaborado pela Administração, e sim o apresentado na proposta do particular. É o que dispõe o art. 55, inciso XI, da Lei 8666/1993, que vincula o contrato à proposta ofertada pelo licitante vencedor."
69. Portanto, o simples argumento de que determinados serviços não estavam previstos na planilha orçamentária não é condição suficiente para a celebração de aditamentos contratuais. Necessariamente, deve estar presente também o interesse público na alteração contratual, assim como a previsão legal para o aditamento, a exemplo de alguma alteração qualitativa ou quantitativa no projeto licitado, o que não verifico no presente caso.
70. Também não cabe nenhuma alegação de que haveria enriquecimento sem causa da administração em virtude das supostas omissões. Ora, se uma obrigação contratual não está expressa ou detalhada na planilha orçamentária, tal fato não significa que o preço apresentado não tenha incorporado os custos inerentes a tal obrigação. Por óbvio, tratando-se de previsão editalícia, a empresa deveria tê-la incorporado no preço apresentado, possivelmente como custo indireto na taxa de BDI. Dito de outra forma, presume-se que a parcela do objeto que não se encontre expressa na planilha orçamentária esteja incorporada na taxa de BDI.
71. Por derradeiro, não haveria embasamento para a inclusão dos novos serviços na planilha contratual com o fundamento de manter o equilíbrio econômico-financeiro do contrato. No caso em discussão, além de os itens incluídos serem plenamente previsíveis e calculáveis - visto que tratam de obrigação expressamente estipulada no instrumento convocatório -, também representam gastos de pouca monta, inferiores a 1% do valor acordado. Ou seja, ainda que a empresa construtora tivesse incorrido em erro e não considerado os respectivos custos em sua formação de preços, tratar-se-ia de mera álea ordinária.
72. Diante do exposto, rejeito as alegações de defesa apresentadas pela Sra. Rúbria Beniz Gouveia Beltrão."
O argumento inédito ora apresentado, no sentido de que taxa de BDI da obra incluiria a despesa com fornecimento/instalação de placas e demais elementos de sinalização da obra, não merece prosperar, pois a taxa apresentada pela embargante contempla rubrica de 2,7% a título de despesas eventuais e imprevistos (peça 138, fl. 28) , montante mais do que suficiente para absorver o custo dos novos itens que foram inclusos no contrato, que representam pouca relevância percentual no ajuste, da ordem de 1%. 
Além disso, outras rubricas da taxa de BDI poderiam absorver certos itens incluídos pelo terceiro termo de aditamento ao Contrato 9/2001. Refiro-me, em particular, às rubricas de "administração da obra" (5%) , "despesas com material de consumo" (0,5%) e "equipamentos auxiliares (pequeno porte) " (3%) , as quais poderiam absorver perfeitamente os custos com os serviços incluídos, tais como "placa refletiva de sinalização provisória de obra"; "cavalete refletivo de sinalização e segurança"; "cone refletivo de sinalização e segurança"; "bloqueador de tráfego com zebrado"; e "rede de iluminação noturna para sinalização e segurança".
Sobre o apontado bis in iden, tendo em vista que a embargante teria sido anteriormente sancionada pelo TCU com relação ao mesmo fato, por meio do Acórdão 2126/2010-TCU-Plenário, considero tal argumento inverídico. Compulsando o TC Processo 020.111/2005-8, no âmbito do qual a responsável foi sancionada com a multa de R$ 6.000,00, observo que a Sra. Rúbria Beniz Gouveia Beltrão foi apenada pelas seguintes ocorrências:
a) alteração de projeto executivo dos aterros de acesso do Viaduto BR-230 (Ceasa) , e, consequentemente, do plano de trabalho do convênio, sem prévia aprovação do Departamento Nacional de Estradas de Rodagem - DNER, contrariando a orientação contida no artigo 15 da Instrução Normativa STN 1/1997; e
b) deficiente acompanhamento do Contrato 9/2001, especificamente, no que concerne à correta avaliação técnica sobre a alteração do projeto executivo do muro de arrimo e do aterro de acesso ao Viaduto BR-230 (Ceasa) , sem a escorreita verificação da adequação técnica do novo projeto aos objetivos da obra, não tendo sido contemplado o exame às questões da funcionalidade, segurança e economicidade, em desatenção ao artigo 65, caput e inciso I, alínea "a", da Lei 8.666/1993.
Dessa forma, não houve bis in iden na aplicação de nova sanção pelo acórdão embargado, pois são diversas as irregularidades imputadas à responsável neste processo, a saber: superfaturamento de quantitativos e pagamento por serviços cuja responsabilidade de custeio era da própria empresa contratada.
Na verdade, a sanção aplicada à embargante no âmbito de outro processo vem a corroborar com a sua responsabilização pelo acompanhamento deficiente da obra, que ensejaram os pagamentos superfaturados.
Acerca da alegação de que sua assinatura nas medições seria mero procedimento burocrático atinente ao regular trâmite do processo de liquidação e pagamento da despesa, registro que reiterada jurisprudência desta Corte de Contas converge no sentido de que ordenador de despesas tem o dever de verificar a legalidade e a legitimidade dos documentos geradores de despesa, não sendo sua assinatura mera formalidade, assim como de acompanhar e fiscalizar a atuação de seus subordinados.
Ao ordenador de despesas compete verificar todo o processo de dispêndio, com o objetivo de, entre outras medidas, detectar possíveis irregularidades, de modo que a sua assinatura não configura simples procedimento burocrático, mas autêntica instância de controle de gastos dos recursos públicos.
Quanto à afirmação de que houve erro ao afirmar que Sr. Marcelo Pitanga não seria responsável pela fiscalização de toda a obra, há informações nos autos que contradizem tal alegação da embargante. Nesse sentido, cito trecho do Laudo Pericial nº 3.114/05-INC/DPF, em 16 de dezembro de 2008 (peça 15, fl. 45) :
"... Os Peritos entrevistaram no local também o Eng. José Carlos de Sousa, o qual esclareceu alguns aspectos da execução da obra, tendo sido ele o fiscal da área de pavimentação e informado que o engenheiro Marcelo Pitanga fora o fiscal da estrutura do viaduto."  (grifo meu) .
Tal informação é corroborada pelas peças de defesa do Sr. Marcelo Pitanga (peça 35, fl. 36) e do Sr. Oswaldo Pessoa de Aquino (peça 35, fl. 4) , cujo trecho desta última é transcrito a seguir:
"...Para proceder o acompanhamento da obra em pauta, foram designados dois engenheiros fiscais, (Eng. Marcelo Pitanga para as obras em Concreto armado e o Eng. José Carlos de Souza para as obras dos aterros de acesso ao viaduto propriamente dito) ."
Reconheço que a embargante trouxe nesta etapa processual documentação que demonstra a aposentadoria do Eng. José Carlos de Souza em 26/2/2002 (peça 138, fl. 32) , bem como a prática de atos relativos à fiscalização dos serviços de terraplanagem pelo Sr. Marcelo Pitanga. 
Porém, ainda que comprovada a efetiva participação do Sr. Marcelo Pitanga na medição dos serviços de terraplanagem, tal fato não teria o condão de afastar a responsabilidade da embargante pelo débito, pois remanesce a omissão verificada diante das irregularidades observadas na obra em apreciação.
O argumento de que a Lei de Introdução às Normas do Direito Brasileiro (LINDB) estabelece que o agente público só responderá pessoalmente por suas decisões ou opiniões técnicas em caso de dolo ou erro grosseiro, em linha com o que decidi ao relatar o Acórdão 2391/2018-TCU-Plenário, as alterações promovidas na LINB, em especial no art. 28, não provocaram uma modificação nos requisitos necessários para a responsabilidade financeira por débito, tendo em vista o tratamento constitucional conferido à matéria.
O dever de indenizar os prejuízos ao Erário, que não pode ser considerado uma sanção, permanece sujeito à comprovação de dolo ou culpa, sem qualquer gradação, como é de praxe no âmbito da responsabilidade aquiliana, inclusive para fins de regresso à administração pública, nos termos do art. 37, § 6º, da Constituição:
"6º As pessoas jurídicas de direito público e as de direito privado prestadoras de serviços públicos responderão pelos danos que seus agentes, nessa qualidade, causarem a terceiros, assegurado o direito de regresso contra o responsável nos casos de dolo ou culpa."  (grifos acrescidos) .
Como regra, a legislação civil não faz nenhuma distinção entre os graus de culpa para fins de reparação do dano. Tenha o agente atuado com culpa grave, leve ou levíssima, existirá a obrigação de indenizar. A única exceção se dá quando houver excessiva desproporção entre a gravidade da culpa e o dano. Nesta hipótese, o juiz poderá reduzir, equitativamente, a indenização, nos termos do art. 944, parágrafo único, do Código Civil.
Para fins exclusivos de aplicação de sanção, considerei que o "erro grosseiro" seria aquele que poderia ser percebido por pessoa com diligência abaixo do normal, ou seja, que seria evitado por pessoa com nível de atenção aquém do ordinário, consideradas as circunstâncias do negócio. Dito de outra forma, o erro grosseiro é o que decorreu de uma grave inobservância de um dever de cuidado, isto é, que foi praticado com culpa grave, situação que julgo se amoldar perfeitamente à conduta atribuída à embargante.
Além de ter assinado termo de aditamento contratual acintosamente ilegal e contrário às disposições editalícias, a embargante deixou de adotar as medidas cabíveis diante das diversas denúncias de irregularidades nas obras, apontadas pelo órgão concedente de recursos e por matérias jornalísticas da imprensa local.
Ante o exposto, rejeito os embargos de declaração opostos pela Sra. Rúbria Beniz Gouveia Beltrão.
   	Diante de todo o exposto, voto por que seja adotada a deliberação que ora submeto a este Colegiado.
TCU, Sala das Sessões Ministro Luciano Brandão Alves de Souza, em 9 de julho de 2019.
BENJAMIN ZYMLER 
Relator